臺北高等行政法院判決　　　　　　　　　　　　　　　九十年度訴字第一一○三號
　　　　　　　　　　　　　　　.
　　原　　　告　甲○○○
　　原告參加人　丙○○
　　　　　　　　丁○○
　　兼　右三人
　　訴訟代理人　戊○○
　　被　　　告　勞工保險局
　　代　表　人　廖碧英總經理.
　　訴訟代理人　乙○○
　　　　　　　　己○○
右當事人間因勞保事件，原告不服行政院中華民國八十九年十二月八日台八九訴字第
三四五三三號再訴願決定，提起行政訴訟。本院判決如左：
　　主  文
原告之訴駁回。
訴訟費用由原告負擔。
　　事  實
甲、事實概要：緣原告甲○○○之夫、其餘原告參加人之父吳聰田以其離職退保後罹
    塵肺症，於民國（以下同）八十七年十二月二十二日檢送財團法人長庚紀念醫院
    八十七年十二月十四日開具之勞工保險殘廢診斷書、塵肺症診斷書及其胸部Ｘ光
    片，向被告申請殘廢給付，案經被告於八十八年一月三十日以吳聰田殘廢程度符
    合勞工保險殘廢給付標準表第四十七項第七等級，乃按該等級加給百分之五十核
    發六六０日職業病殘廢給付計新台幣（以下同）五一八、一六六元。吳聰田不服
    ，申請審議，經審定駁回，乃提起訴願並於訴願中檢附財團法人長庚紀念醫院八
    十八年六月二十六日殘廢診斷書主張被告應按第四十六項第三等級核發一、二六
    ○日職業病殘廢給付。嗣吳聰田於八十八年十二月二十五日死亡，由其配偶即原
    告聲明承受訴願，案經行政院勞工委員會訴願決定駁回。原告不服，提起再訴願
    ，亦經行政院再訴願決定駁回，遂向本院提起本件行政訴訟，並命吳聰田之其餘
    繼承人戊○○、丙○○、丁○○等參加本件訴訟。
乙、兩造聲明：
　一、原告聲明：
　（一）再訴願決定、訴願決定及原處分均撤銷。
　（二）被告應再給付原告六００日之殘廢給付。
　二、被告聲明：駁回原告之訴。
丙、兩造之爭點：被告就塵肺症案件聘請專科醫師提供專業意見，有無不當？
原告之主張：
  一、按勞工保險條例第一條開宗明義即明示：制定勞工保險條例，辦理勞工保險之
      目的，乃在保障勞工生活。因此，適用時自應循此方向解決爭端，而於有所爭
      議時，應作有利於勞工之解釋，以符制定勞工保險條例之本旨。
  二、行政院勞工委員會於八十四年七月二十六日以台八四勞保三字第一二五九０二
      號函公告勞工保險塵肺症審定準則，於八十九年三月二十三日又以台八九勞保
      三字第一一二六七號九號函公告勞工保險塵肺症障害等級肺功能損失程度審定
      標準，就上開準則復為詳細之劃分規定，自應就被保險人之情況，綜合上開準
      則及標準，綜合審定，並作有利於被保險人之解釋。
  三、對於法規或命令有變更時，新舊法律如何比較適用，此時應從新從優原則，而
      此原則，亦明定於中央法規標準法第十八條，故原告所申請者，應依新舊診斷
      書及上開準則及標準，詳為比較而適用最有利於原告者。
  四、原告之夫即被保險人吳聰田因塵肺症而長庚醫院就醫，並於八十九年十二月二
      十四日取得長庚醫院出具之殘廢診斷書，於八十八年六月二十六日又再次取得
      該院出具之殘廢診斷書，兩次診斷書均就被保險人因塵肺症之醫療狀況予以證
      明，但兩次診斷之殘廢程度並不相同，原告主張應依第二次即八十八年六月二
      十六日之診斷書而給付。
  五、茲查依八十八年六月二十六日之診斷書，被保險人之FVC為四十一％、
      FEV1/FVC 為四十七．四％、DLCO為三十九％，而依上開標準，均在第四十六
      障害項目範圍內，故綜合比較判斷，理應認為有第四十六項障害，而為第三等
      級殘廢至明。
被告之主張：
  一、依勞工保險條例第五十四條規定：「被保險人因職業傷害或罹患職業病，經治
      療終止後，如身體遺存障害適合殘廢給付標準表規定之項目，並經保險人自設
      或特約醫院診斷為永久殘廢者，依同表規定之殘廢等級及給付標準，增給百分
      之五十，一次請領殘廢補償費。」又依勞工保險殘廢給付標準表之胸腹部臟器
      障害系列附註二規定胸腹部臟器障害等級之審定：胸腹部臟器機能遺存障害，
      須將症狀綜合衡量，永久喪失勞動能力與影響其日常生活活動或社會生活活動
      之狀況及需他人扶助之情形，比照精神、神經障害等級審定基本原則，綜合審
      定其等級。附註四規定「塵肺症」障害等級之審定：塵肺症障害亦應按照前述
      「胸腹部臟器障害」等級審定之原則，審定其等級。其中「胸腹部臟器機能遺
      存顯著障害，終身不能從事工作者」係屬第四十六障害項目第三殘廢等級，給
      付八四０日；「胸腹部臟器機能遺存顯著障害，終身祇能從事輕便工作者」係
      屬第四十七障害項目第七殘廢等級，給付四四０日。附註六規定：「胸腹部臟
      器遺存障害者」係指胸腹部遺存機能障害，致工作上確有明顯之阻害而由醫學
      上可予證明者。另依「勞工保險塵肺症審定準則」二塵肺症症度區分基準：塵
      肺症症度被審定為第二症度以上者，為勞工保險職業病；同準則三規定，勞工
      保險塵肺症之檢定，依左列各項檢查之施行審定之：(一)Ｘ光攝影檢查（全胸部
      直接或特殊攝影者）。(二)粉塵作業經歷調查。(三)胸部臨床檢查。(四)結核精密檢
      查．．(五)心肺功能檢查．．(六)其他檢查．．。
  二、本件吳聰田生前離職退保後罹患塵肺症申請職業病殘廢給付，並檢送財團法人
      長庚紀念醫院八十七年十二月十四日開具之殘廢診斷書、塵肺症診斷書及其胸
      部Ｘ光片為證，被告據以核定吳聰田符合首揭標準表第四十七項第七等級，乃
      按該等級加給百分之五十核發六六０日職業病殘廢給付，揆諸首揭規定並無不
      合。原告不服申請審議，復經勞工保險監理委員會審定駁回，原告再提起訴願
      及再訴願亦均經駁回在案。
  三、有關被告及勞工保險監理委員會特約醫師之審查意見：
  （一）原告雖訴稱，其夫經財團法人長庚紀念醫院診斷，無法從事任何工作，應屬
        第四十六項第三等級殘廢云云，惟據被告及勞工保險監理委員會專業醫師審
        查均認，依原告之胸部Ｘ光片及肺功能檢測結果，判定吳聰田所患為第四症
        度塵肺症，符合第四十七項第七等級。復依前開法令規定，塵肺症障害等級
        之審定，應按照「胸腹部臟器障害」等級審定之原則而審定，並須依各種檢
        查方式檢定。症度之區分基準，祗係塵肺症審定為職業病之基準，故規定被
        審定為第二症度以上者，始為勞工保險職業病，其殘廢給付之等級及標準，
        仍須依上開綜合審定原則並就肺功能損失程度之臨床症狀而審定之。故雖同
        為塵肺症患者，惟因塵肺症分布密度、塵肺症度及心肺功能檢查結果等均不
        同，給付等級自有差異。
  （二）又按勞工保險職業病殘廢給付僅係針對該職業病所造成之身體障害為補償，
        是被保險人如有因其他非該職業病導致之身體障害，於審核時自當予以排除
        ，塵肺症之殘廢給付亦應依前開原則審查，查原告之夫係離職退保後再請領
        殘廢給付，據依所送資料顯示其曾受肺結核之治療，其足以影響肺功能，自
        應排除上開原因所致之障害，僅就塵肺症部分為給付。
  （三）再被告就原告所送客觀事實上之相關證據如Ｘ光片、肺功能檢測報告等，除
        Ｘ光片顯示之型別與肺功能測試結果未合或有疑義者，依勞工保險條例第五
        十六條通知被保險人洽指定醫院複檢，補送完整之肺功能檢查報告以憑複審
        外，均採為審查之主要依據，並未違反或排斥。至殘廢診斷書所載之殘廢程
        度，原為出具醫師之判斷意見，按被告就被保險人之殘廢程度，原即得於職
        權範圍內依法認定事實，不受其他主觀判斷意見之拘束，此見諸由前揭勞工
        保險條例第二十八條、第五十六條及同條例施行細則第六十一條規定益明，
        是被告認定事實並無違法之處，復查行政法院對與不確定法律概念相當之事
        項，就行政機關在處理過程中委請專家審查之案件，通常皆予尊重，是系爭
        塵肺症案件亦宜參照前開實務見解處理。
  （四）退保後塵肺症殘廢給付之特殊性─法律外之政策開放及數量龐大：
      1.最後須申明者，係退保後塵肺症殘廢給付之特殊性，按勞工保險條例第十九
        條第一項之規定，被保險人或其受益人，於保險效力開始後，停止前發生保
        險事故者，得依本條例規定，請領保險給付。而職業病殘廢給付保險事故之
        日，依勞工保險條例第五十四條規定，係被保險人治療終止審定成殘或領取
        職業傷病給付期滿，經診斷為永久不能復原之日，本批塵肺症殘廢給付案件
        之被保險人，其審定成殘之日期均在其退保之後，揆諸首揭勞工保險條例第
        十九條第一項規定，原屬退保後之事故，不得請領保險給付。
      2.又本批請領退保後殘廢給付之被保險人均已請領老年給付，按老年給付所補
        償者，係勞工因退保後未從事勞動之損失，而殘廢給付所補償者，則係被保
        險人因殘廢而喪失或減損勞動力之損失，退保後殘廢給付所保障者，自係被
        保險人退保後因殘廢而喪失或減損勞動力之損失，後者〈喪失或減損勞動力
        之損失〉範圍應為前者〈未從事勞動之損失〉所涵蓋（勞動力減損小於未從
        事勞動之損失，勞動力喪失則等同於未從事勞動之損失，此由勞工保險條例
        第二十一條之一規定被保險人因殘廢不能繼續從事工作，而同時具有請領殘
        廢給付及老年給付條件者，僅得擇一請領殘廢給付或老年給付可見），是二
        者保障之目的相同，又司法院釋字第三一０號解釋業已闡明被保險人請領老
        年給付者，不應重複請領傷病給付，則揆諸該號解釋之意旨並舉輕明重，保
        險人請領老年給付者，自亦不得請領殘廢給付（至被保險人如於退保後繼續
        工作再加入職災保險，於發生職業災害時自得基於職災保險被保險人之身分
        請領職災保險給付，此與退保後塵肺症之殘廢給付尚有差異）。綜上，如以
        勞工保險條例第十九條第一項規定或殘廢給付之性質而論，被保險人退保後
        均不得領取本案之殘廢給付。
      3.惟行政院勞工委員會為強化對勞工之保障，特別以八十七年十一月五日台八
        十七勞保三字第０五０二０七號函頒布被保險人因保險期間罹患疾病，於離
        職退保後經診斷確定為職業病者，得請領職業災害保險殘廢給付之相關規定
        ，此項政策開放實施後，被告已受理四萬多件退保後塵肺症殘廢給付申請案
        件，以其政策性開放及數量龐大之特殊性，如核定不當，其弊之一端則為此
        項特別嘉惠勞工之政策未能貫徹，一端則係嚴重違反勞工保險條例、不符勞
        保有限資源之分配正義並影響勞保財務結構甚鉅，是其影響均屬深遠，非僅
        關個案之得失，故被告核定皆敬慎為之，力求妥適。
  （五）有關原告主張吳聰田於八十八年六月二十六日又再次取得長庚醫院出具之殘
        廢診斷書，被告應依該次之診斷書而給付乙節，惟依行政院勞工委員會八十
        九年三月二十日台八十九勞保三字第０００九三０三號函釋「有關依『勞保
        被保險人離職退保後經診斷確定罹有職業病者請領職業災害保險給付作業處
        理原則』請領職業病殘廢給付者，以請領一次為限。」本件吳聰田於離職退
        保後因塵肺症申請殘廢給付，業經被告核付在案，告主張其再次取得殘廢診
        斷書而得依該診斷書申領給付，與上開函檡不符。
　　理  由
一、按「被保險人因職業傷害或罹患職業病，經治療終止後，如身體遺存障害，適合
    殘廢給付標準表規定之項目，並經保險人自設或特約醫院診斷為永久殘廢者，依
    同表規定之殘廢等級及給付標準，增給百分之五十，一次請領殘廢補償費。被保
    險人領取職業傷病給付期滿，尚未痊癒，如身體遺存障害，適合殘廢給付標準表
    規定之項目，並經保險人自設或特約醫院診斷為永不能復原者，得比照前項規定
    辦理。」勞工保險條例第五十四條定有明文。又依勞工保險殘廢給付標準表胸腹
    部臟器障害系列附註二規定，胸腹部臟器障害等級之審定：胸腹部臟器機能遺存
    障害，須將症狀綜合衡量，永久喪失勞動能力與影響其日常生活活動或社會生活
    活動之狀況及需他人扶助之情形，比照精神、神經障害等級審定基本原則，綜合
    審定其等級。附註四規定，「塵肺症」障害等級之審定：塵肺症障害亦應按照前
    述「胸腹部臟器障害」等級審定之原則，審定其等級。其中「胸腹部臟器機能遺
    存顯著障害，終身不能從事工作者」係屬第四十六障害項目第三殘廢等級，給付
    八四０日；「胸腹部臟器機能遺存顯著障害，終身祇能從事輕便工作者。」係屬
    第四十七障害項目第七殘廢等級，給付標準四四０日。附註六規定：「胸腹部臟
    器遺存障害者」係指胸腹部遺存機能障害，致工作上確有明顯之阻害而由醫學上
    可予證明者，如膀胱括約肌變化所致之尿失禁或肛門括約肌不全（因斷裂等）所
    致之大便失禁者，適用第五十二項第十二級．．。再依同條例第三十四條附表即
    勞工保險職業病種類表中第八類第一項之職業病名稱為塵肺症，該表之備註一勞
    工保險塵肺症審定準則，另以表定之。二粉塵作業範圍及塵肺症合併症之範圍，
    由中央主管機關訂之。另依勞工保險塵肺症審定準則規定：「一．．二塵肺症症
    度區分基準：（從事粉塵作業之被保險人，依其塵肺檢定檢查之結果，依左表所
    列區分為第一症度至第四症度，依此區分，被審定為第二症度以上者，為勞工保
    險職業病）。：：三勞工保險塵肺症之檢定，依左列各項檢查之施行審定之：
    (一)Ｘ光攝影檢查（全胸部直接或特殊攝影者）。(二)粉塵作業經歷調查。(三)胸部臨
    床檢查。(四)結核精密檢查．．(五)心肺功能檢查．．(六)其他檢查．．。」復依八十
    八年五月七日台八十八勞保二字第０二０五０五號函補充、增列勞工保險殘廢給
    付項目，附表二「勞工保險塵肺症障害等級肺功能損失程度審定標準」附註規定
    ，塵肺症診斷第二症度以上者，塵肺症功能損失程度依下列標準審定，符合FVC
    ：六十─七十九％、FEV1：六十─七十九％、FEV1/ FVC：六十─七十四％、
    DLCO：六十─七十九％、VO2MAX：二十─二十五ML/KG.MIN，按勞工保險殘廢給
    付標準第五十二項「胸腹部臟器遺存障害者。」發給第十二等級給付；符合FVC
    ：五十一─五十九％、FEV1：四十一─五十九％、FEV1/FVC：五十一─五十九％
    、DLCO：四十一─五十九％、VO2MAX：十五─二十ML/KG.MIN，按勞工保險殘廢
    給付標準表第四十七項「胸腹部臟器機能遺存顯著障害，終身祇能從事輕便工作
    者。」發給第七級給付；符合FVC：四十一─五十％、FEV1：三十一─四十％、
    FEV1/FVC：四十一─五十％、DLCO：三十一─四十％，按勞工保險殘廢給付標準
    表第四十六項「胸腹部臟器機能遺存顯著障害，終身不能從事工作者。」發給第
    三等級給付。．．註：1.FEV1：第一秒分時肺活量。2.FVC：用力肺活量。3.
    DLCO：氣體交換，肺瀰散功能。4.VO2MAX：最高耗氧量。5.上開標準參考美國醫
    學會、美國胸腔醫學會肺部障害分類及我國內政部殘障鑑定手冊。6.塵肺症必需
    Ｘ光確認為第二症度以上者，可依肺功能標準確實描述臨床症狀並註明符合殘廢
    給付之等級。至行政院勞工委員會八十八年八月四日台八十八勞保三字第００三
    三二０九號函僅就前揭行政院勞工委員會八十八年五月七日台八八勞保二字第０
    二０五０五號函補充之標準表酌作文字調整，將原標準表之「塵肺症症度診斷為
    第二症度以上者」從第五十二項障害項目一欄調至附註欄，以杜疑義，二者實質
    內容未有差異。
二、茲就本件爭點敘述如下：
（一）按勞工保險局組織條例於八十四年十一月八日經總統華總（一）義字第八七五
      五號令制定公布，其中第十一條第二項規定：「本局得視業務需要聘用兼任醫
      師十二人至二十人及財務專業人員五人至十人。」勞工保險職業病殘廢給付僅
      係針對該職業病所造成之身體障害為補償，是被保險人如有因其他非該職業病
      導致之身體障害，於審核時自當予以排除，塵肺症係職業病，其殘廢給付亦應
      依前開原則審查。塵肺症殘廢給付，須就被保險人所檢送之殘廢診斷書、塵肺
      症診斷書及胸部Ｘ光片綜合研判審查，前開資料之判讀涉及高度之醫學專業知
      識，被告之人員既非專業人士，如無借重專科醫師提供醫學專業知識，勢難行
      使審核之職權，是被告依上開規定聘用專業醫師提供意見俾利審查，原為此類
      案件必然之需求，自有其法律之依據，並無不當。
（二）查本件被保險人吳聰田係離職退保後再請領殘廢給付，其請領時如依所檢送資
      料顯示有因身體機能自然退化或其他非塵肺症之病變導致之身體障害例如：肺
      結核、肺氣腫、肺炎、慢性支氣管炎、肺肋膜積水等，任何肺部感染所遺存之
      肺部病灶，皆有可能影響肺功能，自應排除上開原因所致之障害，僅就塵肺症
      部分為給付。次查吳聰田係二十六年二月二十一日出生，於八十七年十二月十
      四日開具診斷證明書時，已年近六十一歲，如未曾罹塵肺症，依常情本僅「可
      從事輕便工作」，不可能再入礦坑從事採煤、運煤等粗重工作，其可從事輕便
      工作，應係年齡使然，難認與罹患塵肺症有相當因果關係。雖原告主張吳聰田
      係塵肺症第四症度，且財團法人長庚紀念醫院出具之勞工保險殘廢診斷書認吳
      聰田為「僅能從事輕便工作」云云，惟據前開財團法人長庚紀念醫院八十七年
      十二月十四日開具之殘廢診斷書，被保險人肺功能檢查之數據為FVC：七十八
      ％、FEV1：三十二％、DLCO：三十九％，符合前揭「勞工保險塵肺症障害等級
      肺功能損失程度審定標準」之第四十七項第七等級，且據被告及勞工保險監理
      委員會專業醫師審查均認，依原告胸部Ｘ光片及肺功能測試，吳聰田所患為第
      四症度塵肺症，符合第四十七項第七等級。本件被告交由特約專業醫師提供意
      見，再由被告憑以綜合判斷塵肺症對吳聰田造成之障害程度，依「勞工保險塵
      肺症障害等級肺功能損失程度審定標準」附註之具體審核標準審查結果，以首
      揭標準表第四十七項第七等級加給百分之五十核發六六０日職業病殘廢給付，
      應符合勞工保險條例第五十三條附表二「勞工保險殘廢給付標準表」關於塵肺
      症按照胸腹部臟器障害等級審定原則之規範目的。另勞保退保人本不得再行申
      請勞保給付，惟行政院勞工委員會為強化對勞工之保障，特別以八十七年十一
      月五日台八十七勞保三字第０五０二０七號函頒布被保險人因保險期間罹患疾
      病，於離職退保後經診斷確定為職業病者，得請領職業災害保險殘廢給付，對
      該等勞工係為一種恩給；行政院勞工委員會另以八十九年三月二十九日台八十
      九勞保三字第九三○三號函規定有關依「勞保退保後經診斷確定罹有職業病者
      請領職業災害保險給付作業處理原則」請領職業病殘廢給付者，以請領一次為
      限。
（三）至原告雖主張本件被保險人吳聰田先後取得財團法人長庚紀念醫院八十七年十
      二月二十四日、八十八年六月二十六日出具之殘廢診斷書，應以後者（即八十
      八年六月二十六日出具者）為準，而依八十八年六月二十六日之診斷書，被保
      險人之FVC為四十一％、FEV1/FVC為四十七．四％、DLCO為三十九％，而依上
      開標準，均在第四十六障害項目範圍內，故綜合比較判斷，理應認為有第四十
      六項障害，而為第三等級殘廢云云。然查本件被保險人之二次診斷日期僅距半
      年餘，而醫理上塵肺症在短期內並不致有急遽之變化，又吳聰田在長庚醫院八
      十七年十二月十四日開具之診斷證明書，經被告綜合判斷塵肺症對吳聰田造成
      之障害程度，符合第四十七項第七等級已如上述，在該時間之後，原告並未再
      入礦坑從事採煤、運煤等足致塵肺症症狀加重之工作，則吳聰田之肺功能在六
      個月內成為FVC為四十一％、FEV1/FVC為四十七．四％、DLCO為三十九％，依
      長庚紀念醫院八十七年十二月二十四日出具之殘廢診斷書記載，吳聰田在八十
      三年五月二十日至九月二日間曾受肺結核治療，依上述說明係因其他非塵肺症
      之病變導致之身體障害所影響者甚明；且原告提出長庚醫院八十八年六月二十
      六日出具之勞工保險塵肺症診斷書，只有「換氣機能類型測定檢查」，其餘各
      欄均未檢查，與第一次之診斷書相較顯屬簡略，不足作為判斷依據，則被告不
      予採用，並無不合。
四、綜上所述，被告依據財團法人長庚紀念醫院八十七年十二月二十四日出具之殘廢
    診斷書記載，核定被保險人吳聰田符合殘廢給付標準表第四十七項第七等級，乃
    按該等級加給百分之五十核發六六０日職業病殘廢給付，並無不合，審議審定、
    訴願及再訴願決定遞予維持，亦無不當。原告徒執前詞，訴請撤銷再訴願決定、
    訴願決定及原處分，並請求改依勞工保險殘廢給付標準表第四十六項第三等級給
    付原告，為無理由，應予駁回。
據上論結，原告之訴為無理由，爰依行政訴訟法條第九十八條第三項前段，判決如主
文。
中　　華　　民　　國　　　九十一　　年　　　三　　　　月　　二十六　　　日
                            臺 北 高 等 行 政 法 院  第五庭
                                           審 判 長  法  官  張瓊文
                                                     法  官  劉介中
                                                     法  官  黃清光
右為正本係照原本作成。
如不服本判決，應於送達後二十日內，向本院提出上訴狀並表明上訴理由，如於本判
決宣示後送達前提起上訴者，應於判決送達後二十日內補提上訴理由書（須按他造人
數附繕本）。
中　　華　　民　　國　　　九十一　　年　　　三　　　　月　　二十八　　　日
                                                     書記官  楊子鋒
